【裁判字號】    90,台上,2047
【裁判日期】    900412
【裁判案由】    偽造文書
【裁判全文】
最高法院刑事判決                                九十年度台上字第二○四七號
    上  訴  人  甲○○
右上訴人因偽造文書案件，不服台灣高等法院中華民國八十七年十二月二十二日第二
審判決（八十七年度上訴字第四○五八號，起訴案號：台灣台北地方法院檢察署八十
七年度偵字第三三一○、八二二六號），提起上訴，本院判決如左：
    主  文
上訴駁回。
    理  由
按刑事訴訟法第三百七十七條規定：上訴於第三審法院，非以判決違背法令為理由，
不得為之。是提起第三審上訴，應以原判決違背法令為理由，係屬法定要件。如果上
訴理由狀並未依據卷內訴訟資料，具體指摘原判決不適用何種法則或如何適用不當，
或所指摘原判決違法情事，顯與法律規定得為第三審上訴理由之違法情形，不相適合
時，均應認其上訴為違背法律上之程式，予以駁回。本件上訴人甲○○上訴意旨略稱
：(一)、翰鋒科技有限公司所有之台北區中小企業銀行松山分行、帳號一六○三八－四
、票號ＰＸ0000000支票一張，係游錦源（業經判刑確定）用以清償上訴人債
務新台幣（下同）三百零四萬八千二百元，於交付當時，該張支票金額部分係空白，
游錦源說待與發票人確認後再通知上訴人填載。民國八十五年九月初，游錦源電話告
知上訴人，謂其已與發票人談妥，要上訴人在該支票上填寫金額四百五十萬元，待兌
現後除清償上訴人前開債務外，餘款應返還游某。上訴人不疑有他，即依游錦源指示
填上金額（上訴人被訴偽造有價證券部分，業經原審判決無罪確定）。嗣上訴人思及
該支票之發票人並非游錦源，乃要求游某背書，游錦源言由其友張咨華、洪志宏背
書，並要上訴人在該支票背面簽張咨華及洪志宏之姓名，又囑該二人簽名之筆跡不得
相同，復保證其已得張咨華、洪志宏二人同意云云。上訴人誤信其確已獲得張咨華及
洪志宏授權，方依游錦源指示分別由伊本人及伊父賴海簽張、洪二人之姓名於該支票
背面，並無犯罪之故意，原判決徒以推測之詞，遽論處上訴人行使偽造私文書罪刑，
自有判決不憑證據及適用法則不當之違法。(二)、票據之背書，無非為擔保票面金額之
兌現，如上訴人早知游錦源無權以張咨華等名義背書，即應知其冒用張咨華等名義所
為之背書行為，對於張咨華等人不生效力，張咨華等人無須負背書之責任，上訴人自
無法達到所希望之擔保支票兌現之目的，何必多此一舉﹖是上訴人並無犯罪之動機，
且原判決亦無一語提及上訴人偽造背書之動機何在﹖其判決理由顯不完備。(三)、前開
支票之金額及張咨華、洪志宏之背書，上訴人均係依游錦源之指示而填寫。關於上訴
人被訴偽造有價證券部分，原判決係認上訴人並無犯罪之故意，而維持第一審此部分
諭知無罪之判決，駁回檢察官在第二審之上訴；關於上訴人被訴偽造文書部分，則認
上訴人有犯罪之故意，撤銷第一審此部分諭知無罪之判決，論處上訴人行使偽造私文
書罪刑，難謂未有矛盾等語。然查：(一)、本件原判決認定上訴人因游錦源積欠其三百
零四萬四千二百元，乃於八十五年八月間某日，收受游錦源所交付上已有翰鋒科技有
限公司（下簡稱翰鋒公司）、偕文豪之印文、發票日為八十五年九月十日及背面並已
蓋妥千坤資訊股份有限公司印文之台北區中小企業銀行松山分行一六○三八－四帳號
、票號ＰＸ0000000之空白支票一張，游錦源並授權上訴人填寫支票之金額為
肆佰伍拾萬元，以完成發票行為。嗣上訴人請求游錦源背書時，游錦源囑上訴人在該
支票上簽署「張咨華」、「洪志宏」之姓名為背書，並特別囑咐該二人之簽名筆跡不
可相同，上訴人明知游錦源之指示不妥，且特別交代筆跡不可相同，亦知有異，竟與
游錦源基於犯意聯絡，即於支票背面偽簽「張咨華」之署押，並基於概括犯意教唆原
無犯意之其父即賴海在該支票上偽造「洪志宏」之背書，均足以生損害於張咨華、洪
志宏其人；嗣再由上訴人將該支票行使，而存入其夫黃偉成之帳戶內等情，業已說明
其所憑之證據及其認定之理由甚詳。(二)、證據之證明力，由法院自由判斷，刑事訴訟
法第一百五十五條第一項定有明文，苟其判斷未違背經驗法則及論理法則，自難遽指
為採證違法。上訴人對其未經張咨華、洪志宏本人授權，在前開支票背面簽張咨華之
姓名，及教唆其父賴海簽洪志宏之姓名各節，業於偵審中迭次供認不諱（偵字第三三
一○號卷第十三頁反面至第十四頁、第十七頁反面、第一審法院卷第三十五頁反面，
原審卷第三十頁），並與游錦源、賴海陳述情節相符，復有前開支票影本在卷可稽（
偵字第二三五七九號卷第四頁、第十三頁，原審卷第二十頁）。原判決依據上訴人前
開供述，認定其偽造張咨華等背書（原判決正本第四頁第二至三行），如何能漫指原
審判決不憑證據﹖雖上訴人在原審辯稱：伊係誤信游錦源所言已得張咨華及洪志宏同
意，方與伊父賴海在前開支票背面，分別簽張咨華、洪志宏之姓名云云。惟原判決業
已說明上訴人「一再供稱：游錦源囑其以『張咨華』、『洪志宏』名義背書時，有交
代筆跡不可相同，……查游錦源苟已得其友張咨華及洪志宏同意，其當然得以該二人
姓名背書，何須被告甲○○填寫，並要求以不同筆跡背書﹖而依甲○○、賴海之年齡
、社會經驗，其在支票背面寫他人即張咨華、洪志宏之署押（姓名），且要筆跡不同
，豈有不知與常理不符﹖渠二人既已知游錦源之指示不妥，仍簽張咨華、洪志宏之姓
名而為背書，即難謂無偽造文書之認識與故意……」（原判決正本第四頁第六至十二
行）。原審上開判斷，如何有違背經驗法則或論理法則﹖上訴人既有偽造背書之故意
及行為，並持以行使，足以生損害於張咨華及洪志宏二人，從而原判決論處上訴人行
使偽造私文書罪刑，自無適用法則不當之可言。(三)、所謂背書，係指執票人使他人取
得行使票據上權利之資格，而為之票據行為。原判決事實認定：「……嗣甲○○請求
游錦源背書時，游錦源囑甲○○在支票上簽署『張咨華』、『洪志宏』（姓名）為背
書，並特別囑咐該二人之簽名筆跡不可相同，甲○○明知游錦源之指示不妥，且特別
交代筆跡不可相同，亦知有異，竟與游錦源基於犯意聯絡，即在支票背面偽簽張咨華
之署押，並教唆其父賴海在該支票上偽造洪志宏之背書……」（原判決正本第二頁第
十三至十七行）。原判決理由亦引述上訴人之辯解稱：「……慮及發票人並非游錦源
，乃要求游錦源背書保障，游錦源告以其友張咨華及洪志宏已同意背書，請其代為填
上……」（原判決正本第三頁第十一至十二行）。依原判決上開事實之認定及理由之
述，上訴人偽造張咨華、洪志宏背書之動機，在於使其取得行使前開支票權利之資
格。惟刑法上偽造私文書罪，係以有偽造私文書之故意與行為，其行為足以生損害於
公眾及他人即成立，此觀同法第二百十條之規定甚明。至於偽造私文書之動機，尚非
該罪構成要件之要素。是縱原判決對於上訴人偽造背書動機之述，稍嫌簡略，但顯
然於判決尚無影響，依刑事訴訟法第三百八十條之規定，不得為上訴第三審之理由。
(四)、刑事訴訟法第三百七十九條第十四款所謂之理由矛盾，係指判決所載之理由，彼
此互相牴觸者而言。原判決關於上訴人被訴偽造有價證券部分，其理由係稱：「票據
法第十一條第一項固規定：欠缺該法所規定票據上應記載事項之一者，其票據無效。
但此規定（在實務上）並不否定空白票據補充權之存在，且補充權係伴隨空白票據流
通，而為受讓人（執票人）併同取得。是票據行為人以留為執票人日後補充之意思，
特意不記載票據上應記載事項之全部或一部而簽發票據，並交付執票人者，常有之事
。被告甲○○既與游錦源有債權債務關係（游錦源積欠上訴人三百零四萬八千二百元
），游錦源以票據權利人地位，交付未記載部分應認載事項之空白支票（僅未記載金
額）予被告甲○○，其補充權當然隨之移轉，被告甲○○因見游錦源持有該支票，而
信賴游錦源係合法之票據權利人，並由游錦源移轉票據補充權，乃依游錦源授權填寫
游錦源（自稱）其與發票人間債權金額四百五十萬元，自屬合理……被告（指上訴人
）既誤認已獲票據權利人游錦源授權而填寫票據金額，當乏偽造有價證券之故意」云
云（原判決正本第八頁第四至十四行）。原判決關於上訴人偽造文書部分，其理由記
載略稱：苟游錦源已得張咨華、洪志宏同意背書，其當然得以該二人之姓名背書，何
須要求上訴人以不同筆跡為之，且依上訴人及其父賴海二人之年齡、社會經驗，對於
游錦源上開要求，豈有不知與常理不符﹖渠二人既知游錦源此部分之指示不妥，仍分
別簽署張咨華、洪志宏之姓名而背書於支票上，即難謂無偽造文書之認識與故意等語
（詳見前述，原判決正本第四頁第七至十二行）。則該兩部分理由之述，何能遽謂
相互牴觸﹖綜上所述，上訴意旨所指摘各點，顯與法律規定得為第三審上訴理由之違
法情形不相適合，是其上訴違背法律上之程式，應予駁回。
據上論結，應依刑事訴訟法第三百九十五條前段，判決如主文。
中      華      民      國     九十     年      四      月     十二     日
                              最高法院刑事第四庭
                                  審判長法官  董  明  霈
                                        法官  丁  錦  清
                                        法官  林  茂  雄
                                        法官  王  居  財
                                        法官  張  祺  祥
      右正本證明與原本無異
                                              書  記  官
中      華      民      國     九十     年      四      月     十九     日


司法院資訊處製作；財團法人民間司法改革基金會備份。
